【裁判字號】    95,上易,342
【裁判日期】    950920
【裁判案由】    損害賠償
【裁判全文】
臺灣高等法院民事判決                 95年度上易字第342號
上  訴  人  乙○○
被 上訴 人  甲○○
上列當事人間損害賠償事件，上訴人對於民國95年2月23日臺灣
桃園地方法院94年度訴字第1149號第一審判決提起上訴，本院於
95年9月6日言詞辯論終結，判決如下：
    主  文
上訴駁回。
第二審訴訟費用由上訴人負擔。
    事實及理由
一、被上訴人經合法通知未於言詞辯論期日到場，核無民事訴訟
    法第386條各款所列情形，依上訴人之聲請，由其一造辯論
    而為判決。
二、被上訴人經合法通知未到場，亦未提出書狀為任何聲明或答
    辯，惟於原法院起訴主張：伊於民國（下同）93年7月13日
    18 時45分許，騎乘機車在桃園縣龜山鄉○路村○○路坑25
    之1號前，與上訴人駕駛之自小貨車發生車禍，致伊受有頭
    部腦震盪、臉部撕裂傷、右側脛骨平台骨折等傷害。上訴人
    之過失行為，業經臺灣桃園地方法院以94年度壢交簡字第74
    號刑事判決上訴人有罪確定。伊所受之損害，醫藥費部分共
    新台幣（下同）22,857元及未來之醫療費，看護費部分150,
    000元。至於因不能工作所致之損失部分，因伊為水電工程
    技工，以每日工資1,800元計，平均每月收入為54,000元，
    又伊因系爭車禍受傷而一年無法工作，計損失648,000元。
    另精神慰撫金部分共200,000元。爰依民法第184條第1項前
    段之規定，訴請命上訴人應給付伊1,036,857元，及自民事
    附帶刑事起訴狀繕本送達上訴人之翌日起至清償日止之法定
    遲延利息，並願供擔保請准為假執行之宣告。
三、上訴人則以：伊以小貨車販賣香腸為業，於93年7月13日夜
    間收攤駕車行經桃園縣龜山鄉○路村○○路坑25之1號前，
    駕車緊鄰內線車道（即快車道）、欲於中央分隔島待轉區迴
    轉返家之際，突遭被上訴人駕駛重型機車前來。當時因伊已
    停妥於待轉區域，僅注意對向之來車，欲待對向來車經過後
    始為迴轉，詎料當下即聽見被上訴人機車疾駛之引擎聲，但
    未見被上訴人車輛之燈號，且因天色灰暗，伊並無法確定被
    上訴人之來車方向，經過一陣撞擊後，伊下車察看時始發現
    被上訴人直接撞擊伊小貨車之左後輪。由於該處係屬快車道
    ，非供機車行駛之用，被上訴人顯已違反道路交通安全管理
    處罰條例之規定；且伊車禍發生當時係屬暫停之狀態，依車
    禍當時撞擊之力道足證被上訴人有超速駕駛之行為，又被上
    訴人並未開啟機車車燈，難使第三人有注意其行車狀態之可
    能。故本件車禍之發生，伊並無過失，而被上訴人則有上述
    過失，如認伊有過失，爰主張過失相抵等語資為抗辯。並於
    本院上訴聲明：(1)原審判決廢棄；(2)上廢棄部分，被上訴人
    在於第一審之訴及假執行之聲請均駁回 (原審判決上訴人應
    給付被上訴人296,268元及自94年4月23日起至清償日止按週
    年利率5%計算之利息，並就此部分為准、免假執行之宣告，
    而駁回被上訴人其餘之請求，上訴人對其敗訴部分，提起上
    訴，其餘部分均未據不服)。
四、經查上訴人於93年7月13日18時45分許駕駛車號V6-4570號自
    用小貨車行經桃園縣龜山鄉○路村○○路坑25之1號入口前
    100公尺處，欲迴轉進入對向車道時，本應注意汽車迴車前
    應暫停並顯示左轉燈光或手勢，看清無來往車輛始得迴轉，
    而依當時情形並無不能注意之情事，竟疏於注意，冒然迴轉
    ，致同向在其後方直行而來之被上訴人所騎乘車號MFY-898
    號機車避煞不及撞及上訴人車之左後輪，使被上訴人受有右
    側脛骨平台骨折、左側膝蓋骨開放性骨折、頭部外傷併前額
    撕裂傷等傷害之事實，業據被上訴人提出診斷證明書影本1
    紙為證 (見原審卷第31頁），且經原審依職權調閱臺灣桃園
    地方法院檢察署93年度偵字第16569號、原法院94年度壢交
    簡字第74號過失傷害案件卷宗核閱無訛。上訴人雖否認其有
    過失，並以前詞置辯。
五、惟查上訴人於警訊時承稱：伊當時停在事故地點路旁，「剛
    起步」，時速約5公里，欲駛越往林口方向車道至對向往龜
    山的車道，「當伊車剛駛至往林口方向車道的1、2車道中間
    時」，對方重機車就撞上伊車左後輪的位置，伊當時沒有看
    到對方的車輛，在對方車撞上伊車後才知道發生車禍等語（
    見臺灣桃園地方法院檢察署93年度偵字第16569號卷第3、4
    頁），斟諸上訴人於警訊時之陳述，因距事故發生時較近，
    較少權衡利弊得失，所陳應較符合事實，且其前開警訊所述
    核與被上訴人陳稱：上訴人是突將車輛從路邊轉出才發生車
    禍等語較為相符，足見上訴人於嗣後於原審時改稱：事故當
    時伊車輛早已迴轉出而停妥於待轉區域，欲待對向來車經過
    後始為迴轉云云，顯係事後卸責之詞，不足採信。另參以前
    開偵查卷所附之道路交通事故現場圖及事故現場照片所載（
    見臺灣桃園地方法院檢察署93年度偵字第16569號卷第17至
    22頁），二車發生事故時，上訴人所駕之自小貨車係停止橫
    跨於內側1、2車道中間，並非停止於最內側車道靠近對向車
    道處，衡情，亦與一般車輛欲迴轉前所可能在道路中央處停
    止待轉之位置顯然不同，益證上訴人所辯，要屬事後卸責之
    詞，不足採信。按汽車迴車前應暫停並顯示左轉燈光或手勢
    ，看清無來往車輛，並注意行人通過，始得迴轉，道路交通
    安全規則第106條第5款定有明文，本件上訴人自承其於迴轉
    前並未見到被上訴人所騎乘之機車，則本件上訴人顯有迴車
    前未注意看清無來往車輛始迴轉之過失至明。
六、按因故意或過失，不法侵害他人之權利者，負損害賠償責任
    ；不法侵害他人之身體或健康者，對於被害人因此喪失或減
    少勞動能力或增加生活上之需要時，應負損害賠償責任；不
    法侵害他人之身體、健康、名譽、自由、信用、隱私、貞操
    、或不法侵害其他人格法益而情節重大者，被害人雖非財產
    上之損害，亦得請求賠償相當之金額，民法第184條第1項前
    段、第193條第1項、及第195條第1項分別定有明文。被上訴
    人因本件車禍受有前述傷害，核與上訴人之過失間，顯具有
    相當因果關係。則被上訴人依上開規定請求上訴人負損害賠
    償責任，於法有據。爰就被上訴人得請求損害賠償之項目及
    金額，析述如下：
(一)醫療費部分：
    按全民健康保險法第82條規定：「保險對象因汽車交通事故
    ，經本保險提供醫療給付者，本保險之保險人，得向強制汽
    車責任保險之保險人代位請求該項給付」；另依強制汽車責
    任保險法第30條規定：「保險人依本法規定給付之保險金，
    視為加害人或被保險人損害賠償金額之一部分；加害人或被
    保險人受賠償請求時，得扣除之」。又全民健康保險法為保
    險法之特別法，依特別法優於普通法之原則，全民健康保險
    法第82條應優先於保險法第135條、第103條之規定而為適用
    ，從而全民健康保險之被保險人因汽車交通事故，經全民健
    康保險提供醫療給付者，全民健康保險之保險人自得向強制
    汽車責任保險之保險人代位請求該項給付，而依前開強制汽
    車責任保險法第30條規定，在保險人給付保險金之範圍內，
    加害人或強制汽車責任保險之被保險人的損害賠償責任即因
    而解免，全民健康保險被保險人對於加害人之損害賠償求權
    亦因而喪失。從而被上訴人所提出之醫療費用單據中屬全民
    健康保險給付之部分，被上訴人即不得再向上訴人請求而應
    予扣除。本件被上訴人雖於原審主張其已支出醫療費用22,8
    57元並請求未來之醫療費，惟依卷附被上訴人所提出之上訴
    人不爭執的醫療單據總計被上訴人已自費支出之醫療費用共
    計16,612元 (見原審第32至38頁)。又經原審院函詢財團法
    人天主教聖保祿修女會醫院（以下簡稱聖保祿醫院）被上訴
    人未來是否有需要再次進行手術，及其未來所需花費之手術
    、復健金額為何？該院函覆稱：被上訴人宜再行「右脛骨平
    台鋼釘拔除術」、「左髖骨鋼釘拔除術」，上開手術病患須
    自行負擔2,500元左右，拔除鋼釘後僅須回診1次，須花費掛
    號費200元、門診部分負擔240元、及藥費部分負擔，此有聖
    保祿醫院94年12月5日桃聖業字第0940000249號函附卷可稽
    （見原審卷第63頁）。準此，被上訴人所請求之醫療費用在
    19,752元（16,6 12+2,500+200 +240+200 =19,752）之範圍
    內應予准許，逾此部分之請求則屬無理由。
(二)看護費部分：
    被上訴人主張其於受傷治療期間，由母親看護6個月，以每
    月25,000元計算，請求看護費15萬元。惟據原審依職權向聖
    保祿醫院函詢被上訴人之傷勢需否專人看護、看護期間為何
    等節，據該院函覆：被上訴人住院14日期間因兩膝骨折行動
    不便，確實需他人全日看護照顧，出院返家後，需他人半日
    照顧看護1個月，而該院全日看護收費2,200元，半日看護收
    費1,300元等情，有同上述該醫院94年12月5日桃聖業字第09
    40000249號函附卷可稽 (見原審卷第63、64頁)，是應認被
    上訴人依其傷勢應有全日看護14日、半日看護1個月而聘請
    看護之需要。又按親屬間之看護，縱因出於親情而未支付該
    費用，然其所付出之勞力，顯非不能以金錢為評價，此種基
    於身分關係之恩惠，自不能加惠於加害人，而應比照一般看
    護情形，認被害人受有相當看護費之損害，命加害人賠償，
    始符民法第193條第1項所定「增加生活上需要」之意旨（最
    高法院89年度台上字第1749號判決意旨參照）。依上開聖保
    祿醫院之收費標準計算，被上訴人所請求之看護費用在
    69,800元（ (2200x14)+(1300x30) =69,800）之範圍內應予
    准許，逾此部分之請求則屬無理由。
(三)工作損失部分：
    被上訴人主張其每月薪資為54,000元，其因此次車禍受傷不
    能工作之日數為1年，故請求工作損失648,000元。經查，依
    被上訴人所提出上訴人不爭執真正之各類所得扣繳暨免扣繳
    憑單及證明書所載 (見原法院刑事庭94年度壢交附字第40號
    卷第7至9頁)，被上訴人於93年2月至93年6月在永銘工程有
    限公司及安鼎科技有限公司擔任水電工程臨時員工，薪資共
    計254,250元，依此計算，被上訴人之平均月薪應為50,850
    元，平均日薪應為1,695元。又原審依職權向聖保祿醫院函
    詢被上訴人因傷而無法工作之期間為何，據該院函覆：被上
    訴人住院14日，自93年7月26日出院後起算，其應休養而完
    全不能工作之期間為3個月，如未來實施拔除鋼釘手術，其
    應休養而完全不能工作之時間為14日，有同上述該醫院94年
    12月5日桃聖業字第0940000249號函附卷可按 (見原審卷第6
    3、64頁)，準此，被上訴人應休養而不能工作之期間合計應
    為118日，該段期間其薪資損失共計200,010元（1,695×118
    =200,010）。從而，被上訴人所請求之無法工作之損失在20
    0,010元之範圍內，應予准許，逾此部分之請求則屬無理由
    。
(四)精神慰撫金部分：
    被上訴人因上訴人侵權行為致受有前述傷害，查被上訴人之
    學歷為國小畢業，職業為水電技工，擁有房地1筆，車子1部
    ；上訴人之學歷為國小畢業、其職業為販賣香腸之小販、擁
    有車輛1部等事實，業據兩造陳明在卷，且有稅務電子閘門
    財產所得調件明細表附卷可佐 (見原審卷第22至25頁)，爰
    審酌被上訴人前述傷勢程度、及兩造之身分、地位、教育程
    度、經濟能力等一切情狀，認被上訴人請求精神慰撫金200,
    000元尚屬過高，其精神慰撫金以150,000元為適當，逾此部
    分之請求則屬無理由。
(五)機車修復費用：
    按負損害賠償責任者，除法律另有規定或契約另有訂定外，
    應回復他方損害發生前之原狀。債權人並得請求支付回復原
    狀所必要之費用，以代回復原狀，民法第213條第1項、第3
    項定有明文。再按不法毀損他人之物者，被害人得請求賠償
    其物因毀損所減少之價額，同法第196條亦規定甚明。而依
    民法第196條請求賠償物被毀損所減少之價額，得以修復費
    用為估定之標準，但以必要者為限（例如：修理材料以新品
    換舊品，應予折舊）。故被上訴人主張以修理費作為減少價
    額之依據，固為法之所許，但其中以新零件更換之零件折舊
    部分非屬必要費用，應予扣除。本件被上訴人主張之修理費
    中，零件部分之數額為12,400元，工資部分之數額為3,600
    元，業據提出估價單為證 (見原審卷第84頁)。而依行政院
    所頒之「固定資產耐用年數表」及「固定資產折舊率表」之
    規定，機車（機器腳踏車）之耐用年數為3年，依定率遞減
    法每年折舊536/ 1,000；又依所得稅法第54條第3項之規定
    ：採用定率遞減法者，其最後1年度之未折減餘額以等於成
    本1/10為合度（即其最後1年之折舊額，加歷年折舊累計額
    ，其總和不得超過該資產成本原額9/10）。另依營利事業所
    得稅結算申報查核準則第95條第8項之規定，固定資產提列
    折舊採用平均法或定率遞減法者，以1年為計算單位，其使
    用期間未滿1年者，按實際使用之月數相當於全年之比例計
    算之，不滿1月者，以1月計。查被上訴人機車係87年3月9日
    核發行車執照，此有被上訴人提出之行車執照影本附卷可稽
    ( 見原審卷第39頁)，依照上開計算方式，被上訴人機車自
    領照使用起至發生車禍時（93年7月13日）止，實際使用之
    年數為6年4月，已逾機器腳踏車之3年耐用年限，則應認本
    件更換零件扣除折舊額後之價值，應為該零件金額之1/10即
    1,240元為合理。另加上工資部分3,600元，共計被上訴人得
    請求之修復費用應為4,840元。故被上訴人所請求之機車修
    復費用在4,840元之範圍內，應予准許，逾此部分之請求則
    屬無理由。
(六)綜上，被上訴人可向上訴人請求損害賠償包含醫療費、看護
    費、無法工作損失、精神慰撫金、機車修復費用等，合計共
    444,402元。
七、按損害之發生或擴大，被害人與有過失者，法院得減輕賠償
    金額或免除之，民法第217條第1項定有明文。關於非財產上
    之損害，被害人對於損害之發生或擴大與有過失者，因民法
    第217條既未將之除外，依公平之原則，自應一體適用。查
    本件車禍之發生上訴人固有前開過失，惟斟諸被上訴人於警
    訊時陳稱：伊行駛至事故地點前看到路旁靜止之上訴人車打
    左轉方向燈，因上訴人車靜止停於路邊，伊不知對方要如何
    行駛，便繼繼直行，突然上訴人車就駛入伊車道，伊無法閃
    避因而發生碰撞，伊第一次看見上訴人車距離約10公尺，伊
    駕車前有喝幾杯維士比飲料等語，及警員於事故發生後對被
    上訴人進行酒精濃度測試，測得其酒精濃度為0.16MG/L（見
    臺灣桃園地方法院檢察署93年度偵字第16569號卷第8、9 、
    11頁）之情，足認於事故發生前，被上訴人雖已發現上訴人
    斯時打左轉方向燈欲將車輛駛出迴轉，但卻疏於採取必要之
    安全措施，仍持續前行，迨見上訴人將車輛駛出已避煞不及
    而撞及上訴人車輛之左後輪，故應認被上訴人對於本件車禍
    之發生亦與有過失。至上訴人雖辯稱被上訴人斯時未開啟機
    車車燈復超速云云，惟上訴人並未舉證以實其說，且綜觀卷
    內資料，亦無法認定上情，附此敘明。爰審酌被上訴人與上
    訴人就該損害發生原因力之強弱程度，認被上訴人應負1/3
    的過失責任，上訴人應負2/3的過失責任。依此計算，被上
    訴人得請求上訴人賠償之金額為296,268元（444,402÷3×2
    ＝296,268）。
八、綜上所述，被上訴人本於侵權行為之法律關係，請求上訴人
    賠償296,268元，及自刑事附帶民事起訴狀繕本送達上訴人
    之翌日即94年4月23日起至清償日止，按週年利率5％計算之
    利息，洵屬有據，應予准許，其逾此部分之請求即為無理由
    ，應予駁回。原審因而就被上訴人上開請求有理由部分判命
    上訴人如數給付，於法並無不合。上訴意旨指摘原判決此部
    分不當，求予廢棄改判，為無理由，應予駁回。
九、本件事實已臻明確，兩造其餘主張及舉證，核與本件判決結
    果無涉，無庸一一審酌，併此敘明。
十、據上論結，本件上訴為無理由，依民事訴訟法第449條第1項
    、第78條、第463條、第385條第1項，判決如主文。
中    華    民    國    95    年    9    月    20     日
                    民事第十四庭
                        審判長法  官  許正順
                              法  官  張  蘭
                              法  官  魏麗娟
正本係照原本作成。
不得上訴。
中    華    民    國    95    年    9    月    21     日
                              書記官   曾瓊安


司法院資訊處製作；財團法人民間司法改革基金會備份。
